臺灣桃園地方法院民事判決　九十年度簡上字第一四七號
　　上　訴　人　乙○○
　　被上訴人　　甲○○
右當事人間請求給付報酬事件，上訴人對於中華民國九十年四月十三日本院中壢簡易
庭八十九年度壢簡字第一一一六號第一審判決提起上訴，本院判決如左：
    主      文
原判決廢棄。
被上訴人應給付上訴人新台幣伍拾萬元，暨自民國八十九年三月一日起至清償日止，
按年息百分之五計算之利息。
第一、二審訴訟費用由被上訴人負擔。
    事      實
甲、上訴人方面：
  一、聲明：如主文所示。
  二、陳述：除與原審判決書所載者相同茲予引用外，補稱：
            (一)本件上訴人前於八十九年十月十一日謹遵諭示依法補陳起訴理由，並
              為主張依民法第五百四十六條第一項、第三項之規定，自得向被上訴
              人請求因處理委任事務而支出必要費用及損害賠償共計新台幣（下同
              ）五十萬元之給付，惟於上訴後，因聲明或陳述有不明暸或不完足，
              經  鈞院行使闡明權，命需補充敘明之，故此上訴人為補述說明訂購
              樹木與約定種植樹木之違約而被沒收代墊款項四十萬元及其餘十萬元
              遭充作賠償，乃為事實上之陳述。被上訴人自始另行以他事項故執為
              抗辯之主張，指述依委託書之約定，其性質無論屬委任契約或承攬契
              約，而上訴人既未依約完成委辦事務，則依約自不得請求給付報酬云
              云，顯非就上訴人主張之訴訟標的而行抗辯。
            (二)農業發展條例施行之前後，因法令配套措施未能同時頒施，致有關私
              有農地承受之過戶辦法，於當時是否不須自耕能力證明書乙節，尚未
              明確，且在農地農用之原則下，並不影響以往私有農地移轉過戶所必
              須審查程序，即未符合農地農用者，需予以恢復，以符適法，況私有
              農地所有權之移轉，於法令公佈施行後，只係承受人之資格規定部分
              刪除，主管機關對農地農用依然嚴格審核確保農地農用之規定，因此
              被上訴人辯稱法令既已修正，根本無必要種植樹木云云，不足採信。
  三、證據：除援用原審之立證方法外，補提土地登記謄本影本二件為證，並聲請訊
            問徐格芳、張榮榜及向台灣土地銀行中壢分行調閱辦理土地保留抵押權
            之陳情事件所有相關資料。
乙、被上訴人方面：
  一、聲明：請求駁回上訴。
  二、陳述：除與原審判決書所載者相同茲予引用外，補稱：
            (一)被上訴人早年即有加強磚造房屋及木板建築之庫房無權占用他人之土
              地，其位置即楊梅鎮○○○段第一九二－一四、一九二－三地號。兩
              造於民國八十九年一月三日訂立土地占有及房屋登記委託書，委託上
              訴人代辦占有及產權登記事務，於該委託書第三條內約定：由上訴人
              辦理「土地和平占有之地上權主張」及地面所有「房屋產權第一次登
              記」（保存登記），另於委託書第六條約定委辦事務之報酬，甲方將
              因本件辦理完成時、實際取得之全部利益百分之三十為報酬金。依上
              開委託書之約定，其性質無論屬委任契約或承攬契約，惟報酬之給付
              既約定於委辦事項完成時，始負給付之義務，上訴人既未為被上訴人
              依約完成取得地上權，亦未辦理房屋第一次所有權登記，則依約自不
              得向被上訴人請求給付報酬。
            (二)土地法第三十條規定：私有農地所有權之移轉，其承受人以能自耕者
              為限．．．。於民國八十九年一月二十六日業經總統令公布刪除，自
              公布刪除日起，自然人承受農地已無須再具備自耕能力證明書。本件
              兩造係約定辦理和平取得地上權及房屋之所有權登記。上訴人辯稱，
              被上訴人因另行委託其向　鈞院執行處標買系爭一九二－一四地號農
              地，上訴人乃於八十九年二月一日與證人徐格芳訂立關於種植花木之
              契約，以便取得自耕能力證明書，向法院標買土地。但查承受農地應
              具備自耕能力之規定已經公布廢除，上訴人既具有為他人處理取得地
              上權及房屋登記之專業能力，何以於法律明令公布廢除之後猶與證人
              徐格芳訂立毫無實益之農地種植契約，顯然不實在。
            (三)被上訴人並無資金標買已被拍賣中之房屋基地，如果被上訴人有資力
              標買　鈞院拍賣之土地，於標買取得土地所有權之後則被上訴人所有
              房屋已占用自己之土地，則沒有必要委託上訴人辦理和平取得地上權
              及辦理所有權登記。上訴人辯稱，被上訴人另行委託其向法院標買土
              地乙節、亦無此事實。
            (四)依民法第五百四十六條第一項規定，受任人因處理委任事務、支出之
              必要費用，委任人應償還之．．．。本法條所稱費用係指其所處理之
              委任事務直接有關之必須費用而言，如地政規費、司法裁判費等是，
              上訴人提出花木估價單及訂金收據作為證明其曾委任證人徐格芳種植
              花木，以便取得自耕能力證明書，向法院標買土地。但查被上訴人並
              未委託其向法院標買土地，則其因標買土地而委由他人所為之行為，
              無論其虛實如何，與被上訴人究不生權利義務關係。
            (五)上訴人請求給付報酬，其請求原因事實之主張均屬虛偽不實，尚有下
              列事證可為佐證：
              (1)上訴人於八十九年五月三日具狀聲請支付命令，主張上訴人已依約
                完成委辦事務，被上訴人應給付約定之報酬。被上訴人對支付命令
                提出異議後，上訴人在原審改稱五十萬元交付證人徐格芳已被沒收
                。俟上訴　鈞院後又改稱其中十萬元被沒收，四十萬元係代墊款，
                先後主張之事實不同。查真實之事實只有一個，其先後為不相同之
                主張虛偽不實。
              (2)上訴人具狀聲請支付命令之日期係八十九年五月三日，上訴人主張
                交付證人徐格芳五十萬元之日期係八十九年二月一日，在八十九年
                二月一日已先交付證人徐格芳五十萬元作為其主張支出費用，何以
                在其後五月三日支付命令之聲請狀請求原因之事實，卻主張係已完
                成委辦事項之酬金，據此即已足以證明訂金收據係起訴後上訴人與
                證人徐格芳虛偽訂立捏造之文書，根本就無委任證人徐格芳種值樹
                木這一回事。
            (六)證人徐格芳之證言不實，茲說明如下：
              (1)上訴人有能力接受他人委任，辦理土地和平占有之地上權主張，及
                地面所有房屋之產權第一次登記（保存登記），土地法第三十條規
                定，承受農地資格之限制，於八十九年一月二十六日總統令已公布
                刪除，嗣後購買農地已無須具備自耕能力證明乃公眾週知之事實，
                上訴人所提出之書狀均係上訴人自己撰寫具有豐富之法律知識；承
                受農地資格之限制解除後，上訴人猶於其後之八十九年二月一日交
                付五十萬元訂金與證人徐格芳，委由其種植樹木，究竟有何必要性
                ？
              (2)受任人為委任人處理委任事務，其目的係期望於完成委任事務後獲
                取報酬，那裡有受任人在毫無保障之情況下肯代委任人墊付五十萬
                元高額費用，顯然違反吾人經驗法則。果有必要支付是項費用，依
                民法第五百四十五條規定，亦應請求委任人預付，未請求委任人預
                付費用即代墊五十萬元費用，虛偽不實。
              (3)證人徐格芳稱：「我買樹買了四十萬元左右，甲○○不讓我種，所
                以那些樹木後來都死掉了」。查被上訴人並無土地，四十萬元之樹
                苗要種在那裡？一般樹木之栽種均應先由經營苗圃者先行查勘應種
                植之位置，計算應栽植之數量，然後從苗圃由苗圃之工作人員負責
                移植，且應擔保種植後之生長，即擔保生長不會枯死。證人徐格芳
                並未經營苗圃，係向他人購買，究竟向何人購買？四十萬元之樹苗
                須使用多少大卡車搬運。被上訴人不讓他種，那麼樹苗就應運回苗
                圃退貨，怎麼那些樹木後來都死掉，丟到何處去了？
              (4)依上述說明，本件上訴人主張其已支付五十萬元乙節，純屬虛構不
                實。
  三、證據：援用原審之立證方法。
    理   　 由
一、本件上訴人起訴主張：被上訴人於民國八十九年一月三日委託上訴人辦理坐落桃
    園縣楊梅鎮○○○段一九二－三地號土地之地上權及其地面門牌號碼桃園縣楊梅
    鎮金溪里十三鄰頭重溪十之一號房屋之保存登記；八十九年一月十二日委任上訴
    人向　鈞院標買八十七年度執字第一一二五四強制執行拍賣之桃園縣楊梅鎮○○
    ○段一九二之一四地號農地（下稱系爭一九二之一四號農地），並向台灣土地銀
    行辦理保留抵押權之申請。因標買系爭一九二之一四號農地需檢附承買人自耕能
    力證明書，經商議後，由上訴人於八十九年二月一日委任證人徐格芳進行農地種
    植，並於簽約同時給付證人徐格芳五十萬元，惟樹木之種類均由被上訴人與證人
    徐格芳直接洽談，未料事後被上訴人卻無理由阻斷，致上訴人給付證人徐格芳五
    十萬元（其中四十萬元購買樹苗已無端枯死，另十萬元作為違約金）遭證人徐格
    芳沒收，爰依民法第五百四十六條第一項、第三項規定，請求被上訴人返還代墊
    款四十萬元及因而所受之損害十萬元暨法定遲延利息等語；被上訴人則以：上訴
    人提出之授權書，並未經被上訴人同意簽名蓋章，自未授權其向　鈞院聲明承購
    拍賣中之系爭一九二之一四號農地，既未授權其承購法院拍賣之農地，則上訴人
    委任證人徐格芳種植所支出之費用即非被上訴人委辦事務所支出之費用，自不得
    要求被上訴人負擔，況上訴人與證人徐格芳訂立委託書之日期係八十九年二月一
    日，土地法第三十條關於私有農地所有權之移轉，其承受人以能自耕者為限之規
    定，於八十九年一月二十六日已經總統令公布刪除，自公布刪除日起，自然人承
    受農地，已無須再具備自耕能力證明書，上訴人竟仍與證人徐格芳訂立關於種植
    花木契約，以圖取得自耕能力證明書，亦無必要等語，資為抗辯。
二、上訴人主張被上訴人於民國八十九年一月三日委託上訴人辦理坐落桃園縣楊梅鎮
    ○○○段一九二－三地號土地之地上權及其地面門牌號碼桃園縣楊梅鎮金溪里十
    三鄰頭重溪十之一號房屋之保存登記之事實，業據其提出為被上訴人所不否認其
    真正之委託書及授權書為證，堪信為實在。是本件應審酌者乃在於被上訴人是否
    有於八十九年一月十二日委任上訴人向本院執行處標買八十七年度執字第一一二
    五四強制執行拍賣之系爭一九二之一四號農地，並向台灣土地銀行辦理保留抵押
    權之申請？
三、按原告對於自己主張之事實已盡證明之責後，被告對其主張，如抗辯其不實並提
    出反對之主張者，則被告對反對之主張，亦應負證明之責，此為舉證責任分擔之
    原則；又各當事人就其所主張有利於己之事實，均應負舉證之責，故一方已有適
    當之證明者，相對人欲否認其主張，即不得不更舉證（最高法院十八年上字第二
    八五五號判例、同院十九年上字二三四五號判例參照）。次按印鑑證明攸關個人
    之權義甚鉅，一般均會謹慎加以保管，故如當事人承認印鑑證明為真正，而僅否
    認是其所交付時，依舉證責任分配之原則，應由主張被盜用之變態事實之當事人
    負證明之責，倘不能證明其主張之變態事實為真正，即應認是其所交付。經查，
    本件上訴人主張被上訴人於八十九年一月十二日委託其向本院標買八十七年度執
    字第一一二五四強制執行拍賣之系爭一九二之一四號農地，並向台灣土地銀行辦
    理保留抵押權之申請之事實，雖據其於原審所提出之委託書及授權書上並無被上
    訴人之簽名蓋印，惟據本院依上訴人之聲請向台灣土地銀行中壢分行調閱八十九
    年三月十六日上訴人為辦理土地保留抵押權而檢附予該行之權利證明書件中，除
    有經被上訴人蓋印之委託書及授權書外，另有被上訴人向楊梅戶政事務所申請戶
    印證字第００００三四三號印鑑證明，有台灣土地銀行九十年九月二十五壢逾字
    第九０００七九三號函及附件在卷可按，惟被上訴人否認有委託上訴人向法院標
    買土地，並抗辯印鑑證明係遭人挪用云云，則依舉證責任分配原則，被上訴人自
    應證明其印鑑證明遭挪用之抗辯屬實（最高法院七十八年度台上字第二八七號判
    例可參照）。就此被上訴人雖提出係因委託上訴人辦理地上權登記所交付作舉證
    之方法，然查，辦理地上權登記並不需檢附印鑑證明，是被上訴人上開舉證尚有
    不足，尚難信其此項之抗辯為可採。故上訴人主張印鑑證明確係被上訴人為向本
    院標買系爭一九二－一四號農地，並向台灣土地銀行辦理系爭農地之保留抵押權
    事宜而交付上訴人，應堪採信。
四、被上訴人另辯稱：上訴人與證人徐格芳訂立委託書之日期係在八十九年二月一日
    ，而土地法第三十條關於私有農地所有權之移轉，其承受人以能自耕者為限之規
    定，於八十九年一月二十六日已經總統令公布刪除，自公布刪除日起，自然人承
    受農地，已無須再具備自耕能力證明書，上訴人竟仍與證人徐格芳訂立關於種植
    花木契約，以圖取得自耕能力證明書，亦無必要乙節。經查，本院執行處於八十
    八年十二月二十八日張貼拍賣公告時，除公告應買人得自八十九年一月四日起六
    個月內向本院表示應買，並於其他公告事項(一)明示「應買人應具有本件拍賣土地
    之自耕能力，每宗耕地，不得由兩人以上共同買受，並提出鄉鎮市區公所出具之
    本件應買土地地號之自耕能力證明書」，有本院桃院丁民執六字第一一二五四號
    公告在卷可稽，是被上訴人於八十九年一月十二日委託上訴人標買系爭一九二－
    一四號農地時一併授權上訴人辦理有關向楊梅鎮公所申請自耕能力證明書之事務
    自屬當然之理，且據證人即楊梅鎮公所人員張榮榜到庭所為之證述：「．．．本
    事件在農發條例實施前，所以農地需要有自耕能力證明才能夠辦理買賣，且自耕
    能力證明必須合法使用才能夠核發，．．．。本件上訴人有電話向伊詢問如何取
    得自耕能力，伊有告知要合法使用即恢復原來的農地農用，本件上訴人亦有帶我
    去看後認為是違法使用．．．。」、「（問：種植花木就算合法使用？）只要種
    植農作物就算合法。」，故雖土地法第三十條嗣後於八十九年一月二十六日經總
    統令公布刪除自然人承買農地須檢附自耕能力證明之規定，惟在本院執行處另行
    公告新的應買條件之前，上訴人信賴本院執行處於八十八年十二月二十八日之拍
    賣公告後，復經詢問核發自耕能力證明之主管機關即鎮公所結果，確信標買系爭
    一九二－一四號農地，須種植樹木始能取得自耕能力證明後而得應買，實已盡其
    善良管理人之注意義務，其於八十九年二月一日與證人徐格芳簽訂農地種植契約
    ，委任證人徐格芳種植樹木乙情，顯係為履行其受任人之義務，縱上訴人未能隨
    時注意法規之異動，亦難據此即謂上訴人應自負其損失，是被上訴人上開辯稱，
    實不足採。
五、至被上訴人辯稱：上訴人於原審所提出由訴外人製作之訂金收據與估價單不符，
    且其內已表明八十九年二月一日交付五十萬元予證人徐格芳時已沒收，何以於八
    十九年三月份，證人徐格芳又購買花木，可證並無上訴人主張之事實等語。按解
    釋當事人所立書據之真意，以當時之事實及其它一切證據資料為其判斷之標準，
    ，不能拘泥於字面或截取書據中一二語，任意推解致失其真意。（最高法院十九
    年上字第二八號判例可資參照）。經查，據上訴人提出由新屋鮮花店開立之收據
    ，除開立之日期係三月份外，所列之摘要「桂花、梅花、櫻花、王菊花」等樹種
    ，亦與估價單上所列之樹種大致相同，另證人徐格芳復到庭結證稱：「大約八十
    九年二月的時候我和上訴人訂立契約，契約內容是委託我去農地種一些樹木，總
    共的報酬大約九十萬左右，上訴人給我約五十萬的訂金，我經由上訴人介紹有直
    接與被上訴人甲○○及土地所有人談要種什麼樹，由被上訴人指示我種樹的類別
    ，我是和甲○○談要種的樹的種類，但是錢是向乙○○拿，．．．我買樹買了四
    十萬元左右，然剩下的就是當成違約金沒收，．．．」、「那些樹木後來因為甲
    ○○不讓我種，所以那些樹木後來都死掉，不知道甲○○為什麼不讓我種樹木，
    我就去問乙○○如何處理，他就說他去問，後來就不了了之。」，且就證人徐格
    芳出具之訂金收據觀之，其書立之日期係在上訴人聲請支付命令之後即八十九年
    十月十五日，可證上訴人稱收據是事後請證人徐格芳補具，應堪採信。綜上觀之
    ，上訴人稱立約時交付證人徐格芳五十萬元已遭沒收一語，並非指在付當時即遭
    證人徐格芳沒收，被上訴人據此而為抗辯，自不可採。
六、次按「委任人因受任人之請求，應預付處理委任事務之必要費用。」、「受任人
    因處理委任事務，支出之必要費用，委任人應償還之，並付自支出時起之利息。
    」，民法第五百四十五條、第五百四十六條第一項分別定有明文。惟請求委任人
    預付係受任人之權利，且受任人雖無墊付費用之義務，但如果墊付，則有請求償
    還之權利。是否必要，只須客觀上確有必要，即得請求償還。本件被上訴人既委
    任上訴人為其向法院標買系爭一九二－一四號農地，而因當時買受農地尚須檢附
    自耕能力證明書，且農地須為農用，已如前述，則上訴人為取得自耕能力證明書
    ，委任證人徐格芳在系爭一九二－一四號農地上種植樹木並交付其五十萬元，其
    中四十萬元購買樹木之費用自屬因處理委任事務支出之必要費用。又同法第五百
    四十六條第三項復規定：「受任人處理委任事務，因非可責歸於自己之事由，致
    受損害者，得向委任人請求賠償。」，此項義務之成立，在受任人方面，其損害
    之發生，須以非可責歸於自己之事由為要件，在委任人方面則屬一種無過失責任
    ，即委任人之負責，不以故意或過失為必要。上訴人與證人徐格芳間種植樹木之
    契約，嗣因被上訴人之因素而無法履行，上訴人因而遭證人徐格芳沒收十萬元作
    為違約金致受損害，依前規定，自得向委任人即被上訴人請求賠償。從而，上訴
    人本於必要費用償還請求權及損害賠償請求權之法律關係，請求被上訴人給付五
    十萬元及自八十九年三月一日（實際支付日期為八十九年二月一日）起至清償日
    止，按年息百分之五計算之遲延利息，為有理由，應予准許。原審為上訴人敗訴
    之判決，尚有未洽。上訴意旨指摘原判決不當，求予廢棄改判，為有理由。爰由
    本院予以廢棄改判如主文第二項所示。
七、結論，本件上訴為有理由，依民事訴訟法第四百三十六條之一第三項、第四百五
    十條、第七十八條，判決如主文。
中　　　華　　　民　　　國　　九十一　　年　　　一　　　月　　二十二　　日
                            臺灣桃園地方法院民事第一庭
~B審判長法官　郭琇玲
~B法　　　官　邱育佩
~B法　　　官　林淑鳳
右為正本係照原本作成
中　　　華　　　民　　　國　　九十一　　年　　　一　　　月　　二十二　　日
~B法院書記官　楊文雄
